【裁判字號】    97,訴,761
【裁判日期】    971211
【裁判案由】    返還價金
【裁判全文】
臺灣臺中地方法院民事判決  97年度訴字第761號
原      告  甲○○
訴訟代理人  乙○○
被      告  鄉林建設事業股份有限公司
法定代理人  丁○○
訴訟代理人  丙○○
上列當事人間返還價金事件，本院於97年11月27日言詞辯論終結
，判決如下：
    主  文
原告之訴及假執行之聲請均駁回。
訴訟費用由原告負擔。
    事實及理由
甲、程序方面：
一、按訴狀送達後，原告不得將原訴變更或追加他訴，但擴張或
    減縮應受判決事項之聲明者，不在此限，民事訴訟法第255
    條第1項第3款定有明文。
二、本件原告起訴後將備位聲明請求之金額擴張如後述備位聲明
    所示，依前揭規定，自應予准許。
乙、實體方面：
一、原告起訴主張：
  (一)被告於民國（下同）88年9月19日與原告簽訂房地買賣契約
    書，將其所有坐落台中市○○區○○段273地號，面積1505
    平方公尺土地應有部分10萬分之1828，以及其上建號4226之
    建物即門牌號碼台中市○○區○○路12號12樓房屋所有權全
    部及共同使用部分（下稱系爭房地），以總價1303萬元出售
    給原告，原告依約給付買賣價金，並於88年12月15日付清最
    後一筆土地及房屋價款，有付款取得之統一發票足徵。
  (二)詎原告遷入居住後，自93年起陸續發生三次大範圍地板磁磚
    連鎖膨拱漲裂及鼓起剝離，第一次發生於後陽台、餐廳以及
    部分客廳、廚房及臥室相連接部分，當時被告以天候因素及
    已逾保固期間為由拒絕修繕；而原告嗣後自行僱用之修繕工
    人，則告知應係施工不良所致，其他部分並將會陸續再發生
    。其後果然在其他臥室、小孩房及通往房間之走道，第二次
    出現地板磁磚隆起龜裂、剝落等情，經向專業人員諮詢後，
    獲告知應係施工品質不良及使用材料不佳（磁磚吸水率太高
    ）所造成，但原告仍自行僱工修復；不料97年2月17日仍再
    第三次發生於客廳範圍。
  (三)而查，前開三次地板磁磚連鎖膨拱漲裂，均發生於半夜或清
    晨，劈哩啪啦連續之爆裂巨響，直令人驚恐不已；另進行修
    繕時產生之粉塵，迷漫於整棟房屋內，除須大費週章清理外
    ，更須將室內沙發、窗簾、冷氣機拆下送洗或僱工清洗，同
    時在等待修復期間，所造成生活上之不便及精神上之痛苦，
    更難以想像；而系爭房地所在之鄉林英國大樓興建完成後，
    雖於地下三樓儲放有備用之磁磚，但因整棟大樓共有73戶，
    其中已有10餘戶均陸續發生與原告相同之情形，故目前已無
    磁磚可供更換修繕，尤其原生產廠商亦已停產；為此即需全
    面予以更換，原告始不得不通知被告出面處理。
  (四)本件被告所為之給付，有使用上及交易上之瑕疵，不符合債
    之本質，構成不完全給付，已如前述；而經原告通知出面處
    理後，被告雖於97年2月21日指派客服人員及協力廠商前來
    查看，但對於應如何處理，嗣後即無下文（與第一次發生時
    相同之處理態度）；原告即於97年2月29日以台中法院郵局
    第572號存證信函催告於函到7日內完成修繕，屆時未為，解
    除買賣契約，不再另行通知，被告則於同年3月3日收受送達
    ，有存證信函及掛號郵件收件回執足憑；被告除逾期未補正
    外，並於同年3月12日送交協力廠商工程報價單，通知原告
    自行付費修繕。經查，本件係因可歸責於被告之事由，致為
    不完全給付，經原告定期催告補正，被告拒絕補正，則原告
    依修正前民法第227條不完全給付規定類推適用給付遲延之
    法則，而依民法第254條規定解除契約，誠屬有據，有最高
    法院94年台上字第2352號判決意旨可參；另契約解除時，當
    事人雙方互負回復原狀之義務，由他方所受領之給付物，應
    返還之；受領之給付為金錢者，應附加自受領時之利息償還
    之，民法第259條第1款、第2款復定有明文。故原告自得依
    前開規定請求被告返還前所繳付之1303萬元買賣價金及其法
    定遲延利息；為此，原告爰先位聲明請求被告返還153萬元
    買賣價金（其餘暫行保留）及自最後一筆繳款日（88年12月
    15日）起至清償日止之法定遲延利息。
  (五)再「債務人遲延者，債權人得請求其賠償因遲延而生之損害
    」民法第231條第1項定有明文；另「遲延履行債務之當事人
    ，若於催告所定期間仍不給付者，相對人得請求不履行之損
    害賠償」最高法院18年上字第2449號判例闡釋甚明。本件倘
    法院審理結果，認為原告以被告遲延給付經定期催告不履行
    ，所為之解除契約為不合法；則原告以本件起訴狀繕本之送
    達為損害賠償之請求，並備位聲明請求被告賠償303,000元
    修繕費用，及自起訴狀繕本送達翌日起至清償日止之法定遲
    延利息。為此爰依法提起本件訴訟，准如原告先位之聲明而
    判決，如認先位聲明無理由時，則請准如備位之聲明而為判
    決。
  (六)系爭房屋有地板瓷磚膨拱脹裂之情形係被告不完全給付所致
    ：
  (1)系爭房屋為被告所建鄉林英國大樓之一部，該大樓興建完成
    迄今，除原告外，已知尚有12戶發生相同之地板磁磚隆起、
    漲裂等瑕疵情事，有管理室出具之證明書足憑。
  (2)依台灣省土木技師公會製作之97年9月11日鑑定報告結論及
    97年10月27日補充鑑定說明函所載，明確敘明造成系爭地板
    磁磚膨拱的影響因素，包括施工因素；足資證明係可歸責於
    被告之事由所造成，被告依法自應負不完全給付之責任。
  (3)就地坪磁磚鋪設之工程實務而言，鋪設之磁磚發生膨拱漲裂
    、鼓起剝離或膨拱，其原因有三：(1)材料因素（磁磚吸水率
    等），(2)施工因素（樓地板及磁磚施工前有無適當潤濕、水
    泥砂漿拌合比例、使用時效控制、有無以木槌或橡皮槌敲擊
    壓實等），(3)自然環境因素（溫溼度變化、熱漲冷縮）；並
    且是由材料或（及）施工因素與自然環境因素交互影響所造
    成。至於鑑定報告雖敘及界面黏著力隨時間逐漸老化降低，
    為系爭地坪磁磚膨拱影響因素之一，惟建築物使用之水泥砂
    漿耐用年限及粘著力長達數十年，為眾所周知之事實，除由
    外牆貼有磁磚之建築物四處林立，但鮮少見有完工後一、二
    十年內，即因溫溼度變化及水泥砂漿粘著力老化，導致磁磚
    脫落或膨拱之情事，可資證明外；另由磁磚工程或材料使用
    實務上，亦從未見論及粘著力老化為磁磚脫落或膨拱之原因
    ，更足以證明之；系爭房屋於完工後5至9年內即陸續發生地
    坪磁磚膨拱，以界面黏著力老化降低為影響因素，顯與常理
    相違，並不足採憑。另由系爭房屋內尚有四間浴廁，均未發
    生過地板瓷磚膨拱漲裂，亦足以證明以系爭房屋完工後5~9
    年界面粘著力老化降低為影響因素之一，與事實不符。
  (4)退步而言，依鑑定報告結論所述：「造成地坪磁磚膨拱的影
    響因素包括施工因素、自然環境因素及界面粘著力老化降低
    。」、「一般而言，正常使用情況下，若於保固期（約1~2
    年）內即產生膨拱，則可推測施工因素應為主要肇因；而隨
    著時間的增長溫溼度變化熱漲冷縮等自然環境因素及界面粘
    著力老化降低的影響逐漸顯著…」云云，顯係認定係由施工
    因素、自然環境因素及界面粘著力老化降低交互（共同）影
    響所造成，被告抗辯依鑑定報告所載與施工不良或施工過程
    無關，委無可採。
  (5)又鑑定報告結論復認為標的物現況地坪瓷磚膨拱，經修復後
    可恢復房屋原有價值，亦與事實不符；蓋依鑑定報告所載修
    復方式，固定傢俱以不拆卸為原則，但施工時沿櫥櫃邊切割
    處理，明顯造成修復不完全以及沿邊切割部分之瑕疵，自有
    減損房屋原有價值；尤其鑑定報告漏未提及之玄關、客廳、
    餐廳及走道等四周之固定木作裝潢，倘採相同處理方式，更
    見損及房屋之客觀價值。
  (七)被告有前揭不完全給付之情事，原告得主張解除系爭房地買
    賣契約：
    查「物之瑕疵擔保責任與不完全給付之債務不履行責任，其
    法律性質、構成要件及規範功能各不相同；因物之瑕疵而解
    除契約，與因不完全給付而解除契約，兩者有別。…前者倘
    依其情形解除契約顯失公平者，買受人僅得請求減少價金，
    後者則無此規定之適用。」，最高法院94年度台上字第2352
    號判決意旨闡釋甚明，並以此為由廢棄原判決有關瑕疵非重
    大、解除契約顯失公平，依不完全給付適用給付遲延規定解
    除契約，尚有未合之見解。本件係因可歸責於被告之事由，
    致為不完全給付，經原告定期催告補正，被告逾期未補正，
    原告自得依修正前民法第227條不完全給付規定類推適用給
    付遲延之法則，而依同法第254條規定解除契約，並依同法
    第259條第1項、第2項規定，先位聲明請求被告返還153 萬
    買賣價金及法定遲延利息。
  (八)聲明：先位聲明：(1)被告應給付原告153萬元，及自88年12
    月15日起至清償日止，按週年利率5%計算之利息。(2)原告願
    供擔保請准宣告假執行。備位聲明：(1)被告應給付原告30萬
    3000元，及自本書狀繕本送達翌日起至清償日止，按週年利
    率5%計算之利息。(2)原告願供擔保請准宣告假執行。
二、被告則以：
  (一)系爭房屋有原告所主張之地板瓷磚膨拱脹裂之情形並非被告
    不完全給付所致：
  (1)查原告起訴請求被告返還買賣價金或損害賠償，無非以其自
    行僱用之修繕工人所指稱被告施工品質不良及使用材料不佳
    為憑；然按：「當事人主張有利於己之事實者，就其事實有
    舉證之責任。」民事訴訟法第277條定有明文；系爭房屋自
    88年12月間點交予原告之後，迄曾歷經大規模之921地震（
    縱無立即直接關聯，按諸經驗法則，亦應有其間接之影響）
    ，復有因溫溼度變化、熱脹冷縮等自然環境因素與使用及保
    養方法不當等原因所可能導致磁磚膨拱脹裂之情形，絕非僅
    磁磚與水泥砂漿問界面黏著力降低乙端，此由原告起訴狀自
    陳其地板磁磚膨拱脹裂均發生於半夜或清晨氣溫變化劇烈之
    時亦足堪證明。
  (2)況磁磚及水泥砂漿間界面黏著力降低雖為造成系爭房屋磁磚
    膨拱脹裂之可能因素之一，惟磁磚與水泥砂漿間逐漸剝離形
    成膨拱之現象乃有因時間經過老化致黏著力降低，或因施工
    過程不當二種原因所導致，業經台灣省土木技師公會製作呈
    院之鑑定報告書記載甚明；系爭房屋交屋既歷8年餘，界面
    黏著力已因時間經過而逐漸老化降低方屬常情，原告所指水
    泥砂漿黏著力可長達數十年云云，並無確切證據可供證明，
    不足憑採。
  (3)且查造成系爭房屋地坪磁磚膨拱之影響因素若係施工不良或
    材料因素（如磁磚之吸水率不佳）所致者，則應於施作後1
    ～2年之間即會發生，若至交屋後8年餘始發生者，殆為自然
    環境因素及界面黏著力已因時間經過而逐漸老化降低所導致
    ，上開鑑定報告業已載明甚詳，此由一般營造業、建商或建
    材供應業就營建物或建材商品所約定之瑕疵擔保或保固期間
    幾無超過2年之通例即足明瞭；是鈞院若認系爭房屋地板所
    使用磁磚之吸水率數據確有進一步調查或了解之必要，被告
    同意再函請台灣省土木技師公會或其他經政府認證之實驗機
    構予以補充說明或檢測之，俾明其實。至原告起訴狀指稱系
    爭房屋自93年起即陸續發生地板磁磚連鎖膨拱脹裂及鼓起剝
    離，及被告協力廠商表示原磁磚失敗案例甚多，建議改採其
    他產品等語，原告並未舉證以實其說。
  (4)而系爭房屋地板所使用地磚之吸水率數據，據台灣省土木技
    師公會函覆鈞院其委託試驗報告結果為4.7%，符合石質地磚
    之吸水率標準，且明確說明系爭地磚之材質與本案之地坪膨
    拱並無直接明顯之關聯。
  (二)綜上所陳，系爭房屋磁磚及水泥砂漿間界面剝離之影響因素
    ，當為自然環境溫濕度變化及界面黏著力逐漸老化降低所致
    ，要與被告之施工過程與所使用之磁磚材料無關，是被告於
    88年12月15日交付予原告之房屋並無施工品質不良或使用材
    料不佳之情形，被告確已依債之本旨為履行至顯，原告復未
    舉證證明被告就系爭房屋地板磁磚之施作或所使用之材料尚
    有其他之瑕疵，或有何其他可歸責於被告之事由，原告之請
    求即與民法第227條之規定不符，依法洵屬無由。
  (三)聲明：(1)如主文第1項所示。(2)如受不利益之判決，被告願
    供擔保，請准宣告免為假執行。
三、兩造經法院整理並簡化爭點，其結果如下：
  (一)兩造不爭之事項：
  (1)兩造於88年9月19日簽訂系爭房地買賣契約書，由原告向被
    告購買系爭4226建號建物及其基地，原告已於88年12月15日
    付清價金1303萬元，被告於同日將系爭房屋點交予原告。
  (二)兩造爭執之事項：
  (1)系爭房屋有無發生如原告所主張之地板瓷磚膨拱脹裂之情形
    ？若有前揭情形，是否為被告不完全給付所致？
  (2)被告如有前揭不完全給付之情事，原告得否主張解除系爭房
    地買賣契約，並先為一部請求返還153萬元之價金及利息？
  (3)若原告主張不得解除契約，得否請求不完全給付之損害賠償
    ？得請求之金額為何？
四、本院得心證之理由：
  (一)原告主張：其於88年9月19日與被告簽訂系爭房地買賣契約
    書，由原告向被告購買系爭4226建號建物及其基地，原告已
    於88年12月15日付清價金1303萬元，被告於同日將系爭房屋
    點交予原告等情，業為兩造所不爭，故應堪採信。又原告主
    張系爭房屋內地板瓷磚發生膨拱脹裂情形等情，業經本院於
    97年6月17日勘驗現場，認系爭房屋客廳瓷磚確有膨拱情形
    ，並製有勘驗筆錄在卷足憑，故亦勘採信。
  (二)按因可歸責於債務人之事由，致為不完全給付者，債權人得
    依關於給付遲延或給付不能之規定行使其權利，民法第227
    條第1項定有明文。又所謂物之瑕疵擔保責任與不完全給付
    之債務不履行責任，其法律性質、構成要件及規範功能各不
    相同。因物之瑕疵而解除契約，與因不完全給付而解除契約
    ，兩者有別。前者無須可歸責於出賣人之事由，買受人即得
    依民法第359條規定解除契約；後者則須有可歸責於出賣人
    之事由始可解除契約，且買受人主張出賣人應負不完全給付
    之責任時，如其不完全給付可能補正者，惟於買受人定期催
    告補正而不補正時，始得依民法第254條之規定解除契約，
    不能補正者，則可不經催告而解除契約；前者應受民法第36
    5條除斥期間之限制，後者則無民法第365條規定之適用；前
    者倘依其情形解除契約顯失公平者，買受人僅得請求減少價
    金，後者則無此規定之適用。
  (三)原告雖主張其所買受之系爭房屋發生地板瓷磚膨拱現象，乃
    因被告不完全給付所致，且可歸責於被告等情，業為被告所
    否認。經查：
  (1)本院經兩造合意將系爭房屋地板瓷磚膨拱現象送請台灣省土
    木技師公會鑑定結果，認：「造成標的物地坪磁磚膨拱之影
    響因素包括施工因素、自然環境因素及界面粘著力老化降低
    。一般而言，正常使用情況下，若於保固期（約1~2年）內
    即產生膨拱，則可推測施工因素應為主要肇因；而隨著時間
    的增長溫溼度變化熱脹冷縮等自然環境因素及界面粘著力老
    化降低的影響逐漸顯著，本案於民國88年完工，約於完工後
    5~9年陸續發生地坪瓷磚膨拱。」等語，另經本院再度函詢
    前揭地磚膨拱影響因素，可否確定是哪一因素所致，經該會
    函覆稱：「施工因素、自然環境因素及界面粘著力老化降低
    等三者均為影響因素，另系爭房屋地磚經該會採樣進行吸水
    率試驗，其吸水率為4.7%，屬於石質地磚，為當時建築常用
    之地磚，與本案之地坪膨拱並無直接明顯的關聯」等語，此
    有該會、97年6月11日（97）省土技字第3517號函及97年10
    月27日（97）省土技字第6185號函在卷足參。
  (2)本院審酌前揭鑑定意見，認系爭房屋地磚膨拱原因既有「施
    工因素」、「自然環境因素」及「界面粘著力老化降低」等
    三種可能因素，並無法確定係因被告施工因素所致，且隨著
    系爭房屋完工時間增加，後二者之可能因素亦隨之增加，本
    件系爭房屋自88年12月15日交屋迄今已近9年，故前揭地磚
    膨拱因被告施工因素所致可能性更為降低；又依前揭鑑定意
    見，系爭房屋之地磚品質並非造成膨拱之因素，則尚難認系
    爭地磚膨拱係因被告施工因素或所交付之地磚品質有瑕疵所
    致。此外，原告並未能舉證證明系爭房屋地磚膨拱現象係因
    被告不完全給付所致，且亦無法證明可歸責於被告，從而原
    告主張依民法第227條不完全給付之規定，先位請求解除系
    爭買賣契約一部請求返還買賣價金153萬元及備位請求依給
    付遲延規定請求被告損害賠償，均無理由，應予駁回。原告
    受敗訴判決，其假執行之聲請即失所依據，自應併予駁回。
丙、結論：原告之訴為無理由，依民事訴訟法第78條，判決如主
    文。
中    華    民    國    97    年    12    月    11    日
                  民事第一庭    法  官  陳毓秀
正本係照原本作成。
如對本判決上訴，須於判決送達後20日內向本院提出上訴狀。
中    華    民    國    97    年    12    月    11    日
                                書記官


司法院資訊處製作；財團法人民間司法改革基金會備份。
